臺灣雲林地方法院民事判決　　　　　　　 94年度訴字第254號
原　　　告　乙○○
　　　　　　丙○○
被　　　告　甲○○
上列被告因過失致死案件，經原告提起損害賠償之附帶民事訴訟
（93年度交附民字第49號），經本院刑事庭裁定移送前來，本院
於中華民國94年7 月15日辯論終結，判決如下：
    主      文
原告之訴及假執行之聲請均駁回。
訴訟費用由原告負擔。
    事實及理由
一、按訴狀送達後，原告不得將原訴變更或追加，但擴張或減縮
    應受判決事項之聲明者，不在此限；被告於訴之變更或追加
    無異議，而為本案之言詞辯論者，視為同意變更或追加，民
    事訴訟法第255 條第1 項第3 款、第2 項分別定有明文。本
    件原告起訴時請求被告應給付原告乙○○、丙○○新台幣（
    下同）2,327,290 元，及自起訴狀繕本送達翌日起至清償日
    止，按年息百分之五計算之利息；嗣於民國94年6 月3 日變
    更訴之聲明，請求被告應給付原告乙○○1,363,645 元、原
    告丙○○1,363,645 元，及均自起訴狀繕本送達翌日起至清
    償日止，按年息百分之五計算之利息；又於94年7 月1 日當
    庭變更訴之聲明，請求被告應給付原告乙○○2,163,645 元
    、原告丙○○2,163,645 元，及均自起訴狀繕本送達翌日起
    至清償日止，按年息百分之五計算之利息，為聲明之擴張及
    減縮，核與民事訴訟法第255 條第1 項第3 款規定相符，且
    被告亦無異議，而為本案之言詞辯論，揆諸前揭說明，應屬
    合法，合先敘明。
二、原告主張：
  (一)被告甲○○於93年1 月25日上午10時50分許，駕駛車號QD－
    4805號自小客車沿雲林縣崙背鄉○○村○○路（由東往西方
    向）行駛，行經雲林縣崙背鄉○○村○○路182 之8 號前時
    ，原應注意車前狀況，並隨時採取必要之安全措施，及閃光
    黃燈表示「警告」，應減速接近，注意安全，小心通過，而
    依當時為白晝，天候為晴，路面無缺陷、無障礙物、號誌正
    常動作，並無不能注意之情形，詎被告甲○○竟疏未注意車
    前狀況及減速慢行，貿然以時速約50至60公里之速度行駛，
    適有廖李純騎乘車號000 －0000號輕型機車沿同路段（由西
    往東方向）行駛，亦疏未注意車前狀況，隨時採取必要之安
    全措施，及閃光黃燈表示「警告」，車輛應減速接近，注意
    安全，小心通過，且轉彎車應讓直行車先行，於尚未進入該
    交岔路口前即貿然左轉，未讓直行車先行，甲○○所駕駛之
    自小客車前方保險桿因而撞及廖李純所騎乘機車之右側車身
    ，致廖李純人車倒地，廖李純因而受有顱骨骨折、顱底骨骨
    折、氣顱、蜘蛛膜下腔出血之傷害，經送醫後不治死亡。被
    告甲○○因上開過失致死案件，並經臺灣雲林地方法院以93
    年度交簡字第66號刑事簡易判決，判處被告甲○○有期徒刑
    4 月，如易科罰金，以300 元折算1 日，緩刑2 年確定。原
    告乙○○、丙○○2 人所受損害，係因被告之侵權行為所致
    ，被告甲○○自應負損害賠償責任。
  (二)被告應賠償原告損害之項目及其數額，詳列如下：
  1.喪葬費用：原告2 人因被告上開過失致死行為，支出醫療費
    用327,290 元。
  2.精神慰撫金：原告2 人於20餘歲時喪父，母子相依為命，感
    情深厚，因此車禍意外，原告2 人驟失母親，心靈深受打擊
    ，痛苦難當，為此，爰請求被告賠償原告乙○○、丙○○各
    2,000,000 元之精神慰撫金。
  3.爰依民法第184 條第1 項、第192 條第1 項、第194 條等侵
    權行為之法律關係，請求被告賠償。
    並聲明：(一)被告應分別給付原告乙○○2,163,645 元、丙○○2,163,645 元及均自起訴狀繕本送達翌日起至清償日止，
    按年息百分之五計算之利息。(二)訴訟費用由被告負擔。(三)原
    告願供擔保請准宣告假執行。
三、被告則以：對於原告請求喪葬費用部分不爭執，但原告請求
    之慰撫金金額過高，且被害人違反交通規則，貿然未進入交
    岔路口前即左轉，致使伊無法採取必要之防避措施，又被害
    人安全帽於車禍時並未扣緊扣環，導致損害擴大，亦有過失
    等語，資為抗辯。
    並聲明：請求駁回原告之訴，訴訟費用由原告負擔，如受不
    利之判決，願供擔保請准宣告免為假執行。
四、兩造不爭執之事實：
  (一)被告甲○○於上開時、地駕駛車號QD－4805號自小客車，因
    未注意車前狀況，並隨時採取必要之安全措施，及注意閃光
    黃燈表示「警告」，應減速接近，注意安全，小心通過，而
    貿然以時速約50至60公里之速度行駛，致撞及廖李純所騎乘
    車號000 －0000號輕型機車，致廖李純人車倒地，廖李純因
    而受有顱骨骨折、顱底骨骨折、氣顱、蜘蛛膜下腔出血之傷
    害，經送醫後不治死亡。
  (二)被告甲○○因上開過失致死案件，並經臺灣雲林地方法院以
    93年度交簡字第66號刑事簡易判決，判處被告甲○○有期徒
    刑4 月，如易科罰金，以300 元折算1 日，緩刑2 年確定。
  (三)原告乙○○、丙○○因被告甲○○上開侵權行為，支出喪葬
    費用327,290 元。
  (四)原告乙○○、丙○○已領取強制汽車責任保險金140 萬元；
    另於刑事案件審理中，並當庭領取被告交付之賠償金20萬元
    。
五、得心證之理由：
    本件兩造所爭執者，在於被告就本件車禍之發生應負擔之過
    失責任比例為何？及原告得請求之精神慰撫金數額為何？
  (一)被告於上開時、地駕駛車號QD－4805號自小客車，因未注意
    車前狀況，並隨時採取必要之安全措施，及注意閃光黃燈表
    示「警告」，應減速接近，注意安全，小心通過，而貿然以
    時速約50至60公里之速度行駛，致於上開地點與廖李純所騎
    乘車號000 －0000號輕型機車發生碰撞，致廖李純人車倒地
    ，廖李純因而受有顱骨骨折、顱底骨骨折、氣顱、蜘蛛膜下
    腔出血之傷害，經送醫後不治死亡之事實，業據原告2 人陳
    述明確，並有診斷證明書1 份、現場照片6 幀、道路交通事
    故調查報告表2 紙、現場圖1 份、臺灣雲林地方法院檢察署
    相驗屍體證明書及驗斷書各1 份在卷可按。而被告因上開過
    失致死之犯行，業經臺灣雲林地方法院以93年度交簡字第66
    號刑事簡易判決，判處被告有期徒刑4 月，如易科罰金，以
    300 元折算1 日，緩刑2 年確定，並經本院依職權調取上開
    刑事案卷核閱無訛，復有該刑事簡易判決1 份附卷可稽。按
    汽車行駛時，駕駛人應注意車前狀況，並隨時採取必要之安
    全措施；又閃光黃燈表示「警告」，車輛應減速接近，注意
    安全，小心通過，道路交通安全規則第94條第3 項、道路交
    通標誌標線號誌設置規則第211 條第1 項第1 款分別定有明
    文，被告駕駛車輛，自應注意遵守上開交通規定，而當時為
    白晝，天候為晴，路面無缺陷、無障礙物、視距良好，此有
    現場事故調查報告表附於刑事案卷可憑，並無不能注意之情
    事，而被告竟未注意車前方之狀況，並減速慢行，貿然以時
    速50至60公里之時速行駛，致剎車閃避不及而與原告所騎乘
    之機車發生碰撞，因而致廖李純傷重不治死亡，其有過失至
    明，且被告之過失傷害行為與廖李純之死亡結果間具有相當
    因果關係。本件車禍肇事責任經送請臺灣省嘉雲區車輛行車
    事故鑑定委員會、臺灣省車輛行車事故覆議鑑定委員會鑑定
    結果，均認「廖李純駕駛輕機車，行經閃光黃燈號誌交岔路
    口，左轉彎未讓直行車先行，為肇事主因；甲○○駕駛自小
    客車，行經閃光黃燈交岔路口，未減速反超速行駛，為肇事
    次因。」有臺灣省嘉雲區車輛行車事故鑑定委員會93年3 月
    1 日嘉鑑字第930208號函暨函附之鑑定意見書及臺灣省車輛
    行車事故覆議鑑定委員會93年5 月11日府覆議字第9310264
    號函暨函附之覆議意見書各1 份在卷可參，亦同此認定。雖
    廖李純騎乘重機車行經該設有閃光黃燈之交岔路口前，亦疏
    未注意車前狀況，及閃光黃燈表示「警告」，車輛應減速接
    近，注意安全，小心通過，且轉彎車未暫停讓直行車先行，
    亦有過失，然被告既有前述未盡注意義務之情事，原告就本
    件之損害發生與有過失，但仍無可解免被告過失責任。綜上
    ，原告2 人主張被告應負侵權行為之責任，自屬於法有據。
  (二)按因故意或過失，不法侵害他人權利者，負損害賠償責任；
    不法侵害他人致死者，對於支出醫療及增加生活上需要之費
    用或殯葬費之人，亦應負損害賠償責任；被害人對於第三人
    負有法定扶養義務者，加害人對於該第三人亦應負損害賠償
    責任。不法侵害他人致死者，被害人之父、母、子、女及配
    偶，雖非財產上之損害，亦得請求賠償相當之金額，民法第
    184 條第1 項、第192 條第1 項、第194 條分別定有明文。
    本件被告甲○○駕駛車輛不慎肇事致廖李純死亡，不法侵害
    廖李純之生命權，被告甲○○之過失行為與被害人廖李純之
    死亡結果間有相當因果關係，而原告乙○○、丙○○為廖李
    純之子，是被告乙○○、丙○○依上述規定請求被告負損害
    賠償責任，自屬有據。
  (三)惟按損害之發生或擴大，被害人與有過失者，法院得減輕賠
    償金額或免除之，民法第217 條第1項 定有明文，此項規定
    之旨趣在於謀求加害人與被害人間之公平，在裁判上應由法
    院以職權減輕或免除之，最高法院著有85年度台上字第1756
    號判例可資參照。又民法第192 條第1 項規定不法侵害他人
    致死者，對於支出殯葬費之人，亦應負損害賠償責任，係間
    接被害人得請求賠償之特例，此項請求權，自理論言，雖係
    固有之權利，然其權利係基於侵權行為之規定而發生，自不
    能不承擔直接被害人之過失，倘直接被害人於損害之發生或
    擴大與有過失時，依公平原則，亦應有民法第217 條過失相
    抵規定之適用，最高法院73年度臺再字第182 號著有判例意
    旨可資參照。本於同一法理，因他人生命權受侵害，取得民
    法第194 條「慰撫金請求權」者，亦應有民法第217 條過失
    相抵規定之適用。查本件車禍發生當時被害人廖李純騎乘機
    車，行經該設有閃光黃燈之交岔路口前，疏未注意車前狀況
    ，及閃光黃燈表示「警告」，車輛應減速接近，注意安全，
    小心通過，且轉彎車未暫停讓直行車先行，致上開地點，與
    被告所駕駛之自小客車發生碰撞，顯見本件車禍被害人廖李
    純亦有上述之違規情形，就車禍之發生與有過失；另本件車
    禍發生後，被害人廖李純所騎乘之機車倒地於道路中央之雙
    黃線上，現場並有血跡，而被害人廖李純之所戴之安全帽則
    掉落於機車倒地位置前方約1 公尺處，有車禍現場照片4 幀
    在卷可佐，參以被害人廖李純死亡之原因為顱內出血，有臺
    灣雲林地方法院檢察署相驗屍體證明書1 份在卷可憑，堪認
    被告辯稱：車禍時廖李純並未扣上安全帽之扣環等語，尚非
    無稽。是被害人廖李純既因於車禍發生時未扣好安全帽扣環
    ，致於車禍發生後，頭部受傷，顱內出血不治死亡，顯見被
    害人就損害之擴大，亦與有過失。而原告2 人為本件車禍之
    間接被害人，自應承擔直接被害人廖李純之過失，而有過失
    相抵規定之適用。綜上，本件車禍發生及損害擴大之責任歸
    屬，本院認被告之過失程度為百分之三十，廖李純之過失程
    度為百分之七十，本院自得以廖李純過失程度之比例，減輕
    被告應負之賠償責任。
  (四)茲就原告得請求賠償損害之項目及金額，分述如下：
  1.喪葬費部分：
    按殯葬費係指收斂及埋葬費用而言，其範圍固以實際支出費
    用為準，然此等費用是否必要，仍應依當地喪禮習俗、死者
    身份、地位、生前經濟狀況及宗教上儀式定之。原告乙○○
    、丙○○主張其為廖李純支出喪葬費用327,290 元，業據其
    提出喪葬費收支一覽表、估價單及收據15紙為證，並為被告
    所不爭執，且核上開支出均屬必要之殯葬費用，依目前社會
    情形，與被害人之身分、地位及經濟狀況尚屬相當，是原告
    請求上開殯葬費，自屬有據。惟本件車禍之發生，被害人廖
    李純既與有過失，已見前述，則依公平原則，原告2 人請求
    被告賠償前揭喪葬費用，亦應有民法第217 條過失相抵規定
    之適用。而依前所述，被告就本件車禍事件所應負之過失責
    任比例為百分之三十，是被告應賠償原告2 人之喪葬費用為
    98,187元（327,290 ×0.3 ＝98,187元），而上開喪葬費用
    係由原告2 人支出，是原告乙○○、丙○○各自請求被告賠
    償喪葬費用在49,094元之範圍內，尚屬於法有據，應予准許
    ，逾此部分之請求，則屬無據，應予駁回。
  2.精神慰撫金部分：
    被害人廖李純係原告乙○○、丙○○之母，原告2 人因本件
    車禍驟然喪母，內心傷慟非淺，其2 人受有精神上之痛苦，
    應堪認定。本院審酌原告乙○○、丙○○均為國中畢業，均
    從事室內裝潢工作，每月收入3 至5 萬元不等，名下分別有
    數筆不動產；被告現年28歲餘，大學畢業迄今無業，名下無
    汽、機車及不動產，有稅務電子閘門財產所得調件明細表在
    卷可參，及兩造身分、社會地位、智識水準及原告2 人所受
    傷害程度等一切情形，認原告2人請求被告賠償精神慰撫金
    200 萬元，尚屬過高，應核減為180 萬元，始屬公允。惟本
    件車禍之發生，被害人廖李純既與有過失，已見前述，則依
    公平原則，原告2 人請求被告賠償精神慰撫金，亦應有民法
    第217 條過失相抵規定之適用。而依前所述，被告就本件車
    禍事件所應負之過失責任比例為百分之三十，是被告應賠償
    原告乙○○之精神慰撫金為540,000 元（1,800,000 ×0.3
    ＝540,000 元），被告應賠償原告丙○○之精神慰撫金則為
    540,000 元（1,800,000 ×0.3 ＝540,000 元），是原告乙○○、丙○○請求精神慰撫金，各以540,000 元為適當，逾
    此部分之請求，尚難認有據，應予駁回。
  3.從而，原告乙○○、丙○○2 人因本件車禍受傷所受損害均
    為589,094 元（計算式：49,094元＋540,000 元＝589,094
    元）。
  (五)按保險人依強制汽車責任保險法規定給付之保險金，視為加
    害人或汽車所有人損害賠償金額之一部分；加害人或被保險
    人受賠償請求時，得扣除之，強制汽車責任保險法第30條定
    有明文。查原告乙○○、丙○○於車禍後已領取強制汽車責
    任保險金1,400,000 元，為兩造所不爭執，是依上開規定，
    被告應賠償原告2 人之數額自應扣除原告2 人已領取之保險
    金；另原告2 人已自被告處領取20萬元之現金賠償，亦為兩
    造所不爭執，此部分款項自應從原告2 人所得請求之賠償金
    額中扣除。而上開保險金及賠償金既由原告2 人共同領取，
    以此計算，則原告乙○○、丙○○應已分別領取800,000 元
    之保險金及賠償金，即應自被告損害賠償金額中予以扣除。
    據此，被告雖應分別賠償原告乙○○、丙○○589,094 元（
    含喪葬費用49,094元及慰撫金540,000 元），然原告2 人既
    共同自保險人及被告處分別領取保險金140 萬元及賠償金20
    萬元，二者互為扣抵後，原告2 人之請求均已獲得滿足，自
    不得對被告再事請求。至於原告2 人各自領取超過上述損害
    金額部分（各589,094 元），因強制汽車責任保險制度具有
    社會保險之色彩，個案理賠金額乃社會保險保障人民受補償
    之最低金額，倘有超過被害人實際損害部分，亦應經由全體
    國民參與此一制度以其等繳納之保險費，將風險平均分攤至
    每一被保險人，不生保險理賠後，再向受益人索回或向加害
    人求償問題，附此敘明。
  (六)綜上所述，原告依侵權行為之法律關係，所得請求被告賠償
    之金額，既已因強制汽車責任保險金140 萬元之給付及被告
    之現金賠償20萬元，而獲得滿足，則原告請求被告分別賠償
    原告乙○○、丙○○各2,163,645 元，及均自起訴狀繕本送
    達翌日起至清償日止，按年息百分之五計算之利息，均無理
    由，應予駁回。原告之訴既經駁回，其假執行之聲請亦失所
    附麗，應併予駁回。
六、訴訟費用負擔之依據：民事訴訟法第78條。
中　　華　　民　　國　　94　　年　　7 　　月　　29　　日
                  民事第二庭    法  官  冷明珍
以上正本係照原本作成。
如對本判決上訴，須於判決送達後20日內向本院提出上訴狀。
中　　華　　民　　國　　94　　年　　7 　　月　　29　　日
                                書記官  朱克文
